臺灣高等法院高雄分院民事判決
111年度上易字第68號
上  訴  人  
即附帶被上訴人  王漢瑞即王漢瑞建築師事務所

訴訟代理人      史乃文律師                      
複代理人        邱柏榕律師                      
被上訴人即  
附帶上訴人      高雄市立新興高級中學

法定代理人      陳進元
訴訟代理人      何旭苓律師
複代理人        蘇哲萱律師
上列當事人間請求損害賠償事件，上訴人對於中華民國110年12
月30日臺灣高雄地方法院109年度訴字第1131號第一審判決提起
上訴，被上訴人亦為附帶上訴，本院於111年8月24日言詞辯論終
結，判決如下：
    主  文
原判決關於命上訴人給付被上訴人逾新臺幣捌拾參萬柒仟參佰壹
拾伍元本息部分，及該部分假執行之宣告，暨訴訟費用（除確定
部分外）之裁判均廢棄。
上開廢棄部分，被上訴人在第一審之訴及假執行之聲請均駁回。
其餘上訴駁回。
附帶上訴駁回。 
第一（除確定部分外）、二審（含附帶上訴）訴訟費用，由上訴
人負擔百分之七十四，餘由被上訴人負擔。
    事實及理由
一、被上訴人即附帶上訴人（下稱被上訴人）主張：兩造於民國
    101年7月20日成立高雄市立新興高級中學專科大樓（下稱系
    爭大樓）改建工程委託規劃、設計暨監造技術服務契約（下
    稱系爭契約），伊並與訴外人振雄營造有限公司（下稱振雄
    公司）於102年11月1日成立工程契約，由振雄公司承攬施作
    系爭大樓改建工程之土木建築工程（下稱系爭工程），嗣系
    爭工程於104年11月26日結算驗收完畢。惟系爭工程因上訴
    人即附帶被上訴人（下稱上訴人）提供之平面圖有室內高程
    高於室外高程3公分之記載、剖面圖則未記載，如依約定之
    材料施作，將使室外高程高於室內高程5公分，振雄公司為
    使室內高程高於室外高程3公分，所增加之工程材料及施作
    費用共新臺幣(下同)837,315元，並經本院107年度建上易字
    第15號（下稱前案）判決認定伊應再給付振雄公司上開費用
    及法定遲延利息確定。嗣伊已將上開漏項工程款837,315元
    及利息88,923元共926,238元，給付予振雄公司，並因前案
    訴訟支出律師費、裁判費、證人日旅費共210,641元，前開
    款項均係因上訴人規劃設計錯誤所生之損害，伊自得求償。
    爰依系爭契約第14條第2項、第6項、第8項前段約定、民法
    第544條、第227條第2項、第184條第1項前段規定擇一請求
    。聲明：(一)上訴人應給付被上訴人1,144,906元，及其中1
    ,128,904元自108年11月28日起、其中16,002元自起訴狀繕
    本送達翌日起，均至清償日止，按年息5%計算之利息。(二)
    願供擔保，請准宣告假執行等語。
二、上訴人則以：振雄公司參與設計變更審查會時，均無提到若
    依圖施工會有室外地坪高於室內地坪之情形而要求辦理變更
    ，被上訴人亦無提及有此設計漏項而要求伊進行變更設計，
    被上訴人增加支出之漏項工程款926,238元，乃係因振雄公
    司未於施工前詳為閱讀圖說及未依圖確認施工計畫送由被上
    訴人審查即為施作，且因振雄公司施工後造成落差無法完成
    圖說要求之結果時，被上訴人同意振雄公司再行以二次施工
    之填補方式施作，並為完成系爭工程所自行支付予振雄公司
    之二次施工費用，並非因伊設計錯誤所致，前案判決對伊應
    無拘束力。縱因伊在剖面圖未載明落差高度，致被上訴人需
    增加工程經費，然此係振雄公司依圖面施工之承攬報酬，非
    因伊有瑕疵給付或加害給付之債務不履行所致。伊依約至多
    應賠償8,027元之違約金，並視為損害賠償之總額，被上訴
    人請求926,238元之債務不履行損害賠償，與兩造間約定不
    符。至於被上訴人請求其於前案支出之律師費、裁判費、證
    人日旅費210,641元部分，均與伊之行為間欠缺相當因果關
    係，不應由伊負擔，被上訴人請求為無理由等語置辯。
三、原審判決上訴人應給付被上訴人926,238元本息，暨為附條
    件准免假執行宣告，並駁回被上訴人其餘之訴及假執行之聲
    請。上訴人就其敗訴部分提起上訴，被上訴人就其敗訴之一
    部提起附帶上訴。上訴人於本院聲明：(一)原判決不利於上
    訴人部分廢棄。(二)上開廢棄部分，被上訴人在第一審之訴
    及假執行之聲請均駁回。(三）附帶上訴駁回。被上訴人則
    聲明：(一)上訴駁回。(二)原判決關於駁回被上訴人後開第
    二項之訴部分廢棄。（三）上訴人應再給付被上訴人210,64
    1元（至被上訴人於原審其餘請求，經原審判決敗訴確定，
    非本件審理範圍）。
四、兩造不爭執事項：
　㈠兩造於101年7月20日成立系爭契約，被上訴人並與振雄公司
    於102年11月1日成立工程契約，由振雄公司承攬施作系爭工
    程，嗣系爭工程於104年11月26日結算驗收完畢。
　㈡系爭工程因上訴人提供之平面圖有室內高程高於室外高程3公
    分之記載、剖面圖則未記載，如依約定之材料施作，將使室
    外高程高於室內高程5公分，振雄公司為使室內高程高於室
    外高程3公分，所增加之工程材料及施作費用共837,315元，
    並經前案判決認定：「所因而增加之工程材料及施作費用，
    應解為建築師係代理被上訴人而為指示，自應解為被上訴人
    已允給該部分報酬」等內容確定。
　㈢嗣被上訴人已將該837,315 元及利息88,923元（共926,238元
    ）給付予振雄公司，並因前案訴訟支出律師費、裁判費、證
    人日旅費共210,641元。
五、兩造之爭點：
　㈠前揭兩造不爭執事項（三）部分所示之費用，是否係因上訴
    人規劃設計錯誤所生之損害？若是，被上訴人得否向上訴人
    請求給付926,238元？
  ㈡承上，前揭兩造不爭執事項（三）部分所示之費用，被上訴
    人向上訴人請求因前案訴訟支出律師費、裁判費、證人日旅
    費共210,641元，有無理由？　　　
六、本院之判斷：
　㈠前揭兩造不爭執事項（三）所示之費用，是否係因上訴人規
    劃設計錯誤所生之損害？若是，被上訴人得否向上訴人請求
    給付926,238元？
　⒈按參加人對於其所輔助之當事人，不得主張本訴訟之裁判不
    當；受告知人不為參加或參加逾時者，視為於得行參加時已
    參加於訴訟，準用民事訴訟法第63條之規定，民事訴訟法第
    63條第1項前段、第67條分別定有明文。經查，上訴人於前
    案經被上訴人聲請告知訴訟後並未參加前案訴訟乙節，為上
    訴人所不爭執（見原審卷第42頁），並有告知訴訟狀及送達
    證書（前案一審即原審法院106年度建字第3號卷第304至305
    頁、第325頁）附卷可稽，然依民事訴訟法第67條之規定，
    即視為已參加訴訟。
　⒉又依系爭契約第14條第2項：「乙方（即上訴人）履約，其有
    侵害第三人合法權益時，應由乙方負責處理並承擔一切法律
    責任及費用，包括甲方（即被上訴人）所發生之費用。甲方
    並得請求損害賠償。」、第6項：「甲方及乙方應採取必要
    之措施，以保障他方免於因契約之履行而遭第三人請求損害
    賠償。其有致第三人損害者，應由造成損害原因之一方負責
    賠償。」、第8項前段：「委託規劃、設計、監造或管理之
    契約，乙方因規劃設計錯誤、監造不實或管理不善，致甲方
    遭受損害，乙方應負賠償責任…」（見原審審訴卷第46-47頁
    ）。可知倘上訴人有規劃設計錯誤之情事，致被上訴人受有
    損害，上訴人應負賠償損害之責。
　⒊經查，前案係振雄公司主張：系爭工程因建築師（即上訴人
    ）提供之平面圖有室內高程高於室外高程3 公分之記載，剖
    面圖則未記載，而依契約約定材料施作，將使室外高程高於
    室內高程5 公分之結果，下雨恐造成室內積水，新興高中為
    補救錯誤，遂指示伊在室內增加足夠厚度砂漿水泥以符合室
    內高程高於室外，因此所增加之工程材料及施作費用，非原
    工程編列項目，係漏項而屬新增項目，伊受有支出費用之損
    失，而訴請新興高中給付乙節，經前案判決認定：設計兼監
    造王漢瑞建築師所繪製之設計平面圖上載有室內與室外應有
    高程差（即室內應高於室外3 公分），但所繪製之剖面圖則
    無高程差之記載。又依設計監造原設計指示之材料施作結果
    ，確實無法達於使室內高程高於室外3 公分之結果，且施作
    後室外確實高程會高於室內5 公分，為兩造所不爭執，經送
    請台北市土木技師公會鑑定結果，足認本件係因建築師提供
    之平面圖與剖面圖記載不符，且契約單價分析表提供之材料
    記載亦未能達於有高程差之結果，而身為具有最專業之建築
    師本身尚未能於設計時即發覺上開漏項及不符之情形，無從
    要求僅負責施工之振雄公司於招標階段或未開始施作前，即
    可發覺上開錯誤而先提出申請釋疑或藉由清圖即可發現，且
    振雄公司僅為承包商，無權限要求設計建築師變更設計，而
    未經結構技師簽證變更，不得自行增加混凝土數量及高度，
    是振雄公司嗣後依新興高中指示增加施作工項及材料，以符
    合室內高程高於室外，而依承攬規定請求新興高中給付837,
    315元本息，為有理由等語，有前案確定判決可稽（見審訴
    卷第93-108頁），則上訴人就前案判決認定因上訴人提供之
    平面圖載有室內應高於室外3 公分，與剖面圖未為此項記載
    而不符，且依契約單價分析表提供之材料記載亦未能達於有
    該高程差之結果，此為上訴人未能於設計時即發覺上開漏項
    及不符情形之錯誤，因而增加之工程材料及施作費用，新興
    高中應給付增加費用乙節，依前揭說明，上訴人自不得主張
    前案判決不當。是上訴人抗辯：振雄公司參與設計變更審查
    會時，並無提及若依圖施工會有室內外地坪高低差之情形而
    要求辦理變更，被上訴人亦無提及此設計漏項，且施工協調
    及進度會議亦記載：現場會勘及圖說比對，地坪結構室內外
    完成面高低差為3公分與圖說相符等語，故乃因振雄公司未
    於施工前詳為閱讀圖說及未依圖確認施工計畫送由被上訴人
    審查即為施作，且振雄公司施工後造成落差，被上訴人同意
    振雄公司再以二次施工之填補方式施作完成，而自行支付予
    振雄公司之施工費用，被上訴人增加支出之漏項工程款837,
    315元，實非因伊設計錯誤所致云云，即不足採。
　⒋上訴人雖抗辯：伊於前案既經被上訴人告知訴訟，依民事訴
    訟法第67條之規定，即視為已參加訴訟，惟前案法院並未將
    後續之書狀或期日通知伊，參酌最高法院79年度台上字第10
    34號及91年度台上字第402號判決意旨，前案之言詞辯論即
    屬違法，自無準用民事訴訟法第63條第1項前段，前案判決
    對伊應無拘束力云云。查，按民事訴訟法第67條規定係指受
    告知訴訟人不為參加訴訟或參加逾時者，於日後之新訴訟中
    ，對於告知人不得主張本訴訟之裁判不當而言，非謂該受告
    知人已成為參加人（最高法院97年度台上字第1201號判決參
    照）。基此，上訴人於前案既未參加訴訟，依前揭說明，其
    仍非參加人，尚無民事訴訟法第61條前段規定：「得按參加
    時之訴訟程度，輔助當事人為一切訴訟行為」之適用，即上
    訴人不得輔助當事人為一切訴訟行為，故前案法院未將後續
    之書狀或期日通知上訴人，於法並無相違。至於最高法院79
    年度台上字第1034號、91年度台上字第402號判決意旨分別
    謂法院於訴訟繫屬中指定期日應通知參加人，以及法院未對
    參加人為期日之通知，在其未到場之狀況下，所為之言詞辯
    論即為違法，訴訟程序有重大瑕疵等語，惟上訴人於前案訴
    訟程序並非為參加人，如前所述，則前案法院未對其送達書
    狀及言詞辯論期日之通知，並無違法，與上開最高法院判決
    意旨亦無違。
　⒌上訴人又抗辯：系爭契約第14條第9項已約定損害賠償總額之
    違約金，而依被上訴人計算，伊應賠償8,027元之違約金，
    此視為損害賠償之總額，則被上訴人請求逾此部分自與上開
    約定不符云云。然查，系爭契約第14條第9項：「甲方依乙
    方履約結果辦理採購，因乙方計算錯誤或項目漏列，致該採
    購結算增加金額與減少金額絕對值合計，逾採購契約價金總
    額百分之五者，應就超過百分之五部分占該採購契約價金總
    額之比率，乘以契約價金規劃設計部分總額計算違約金。但
    本款累計違約金以契約價金總額之百分之十為上限。」等語
    （見審訴卷第61頁），可知倘上訴人有計算錯誤或項目漏列
    之情形，致該採購結算增加金額與減少金額絕對值合計，逾
    採購契約價金總額5%者，應就超過5%部分占該採購契約價金
    總額之比率計算違約金；再對照前揭契約第14條第8項前段
    內容，若上訴人有規劃設計錯誤之情事，致被上訴人受有損
    害，被上訴人得請上訴人賠償其損害等語以觀，足認系爭契
    約第14條第9項係除損害賠償以外，另得請求違約金，性質
    上屬懲罰性違約金，並非損害賠償總額之違約金，上訴人此
    部分抗辯，亦屬無據。
　⒍從而，振雄公司為使室內高程高於室外高程3公分，所增加之
    工程材料及施作費用共837,315元，係因上訴人規劃設計錯
    誤所生之損害，亦為前案判決認定在案，上訴人自不得主張
    不當。且系爭工程倘無規劃設計錯誤而應支付之費用，係與
    振雄公司依漏項施作之費用相同，為兩造所不爭執（見本院
    卷第373頁），則振雄公司嗣後增加原本所無之費用，即為
    上訴人規劃設計錯誤造成被上訴人之損害，是被上訴人依系
    爭契約第14條第8項前段約定，請求上訴人賠償該費用837,3
    15元，自屬有據。又上訴人此部分請求既經准許，則其另依
    系爭契約第14條第2項、第6項約定、民法第544條、第227條
    第2項、第184條第1項前段規定而為主張，即無再予審究之
    必要。至於被上訴人就其支付予振雄公司利息88,923元部分
    ，請求上訴人給付乙節；然此係因被上訴人拒絕給付振雄公
    司費用837,315元所生之法定遲延利息，係可歸責於被上訴
    人所致，非上訴人規劃設計錯誤所致生之損害，故被上訴人
    向上訴人請求利息88,923元，應屬無據。
　㈡承上，前揭兩造不爭執事項（三）部分所示之費用，被上訴
    人請求因前案訴訟支出律師費、裁判費、證人日旅費共210,
    641元，有無理由？
　　查，被上訴人因前案訴訟支出律師費、裁判費、證人日旅費
    共210,641元乙節，固為兩造不爭執（見不爭執事項㈢）。然
    前案訴訟支出之裁判費、證人日旅費，係被上訴人因振雄公
    司對其提起給付工程款事件，即雙方間工程契約之法律關係
    應訴所生，律師費則係基於被上訴人與律師間之委任契約而
    來，均係被上訴人拒絕給付振雄公司增加之費用所衍生，係
    可歸責於被上訴人所致，與本件上訴人之規劃設計錯誤之行
    為間欠缺相當因果關係，則被上訴人依上開系爭契約約定及
    前述民法規定請求上訴人賠償該費用共210,641元，尚屬無
    據。
七、綜上所述，被上訴人依系爭契約第14條第2項、第6項、第14
    條第8項前段之約定、民法第544條、第227條第2項、第184
    條第1項前段規定，擇一請求上訴人給付837,315元，及自上
    訴人受催告之翌日即108年11月29日（見審訴卷第199至203
    頁催告函及掛號回證，上訴人於108年11月28日收受）起至
    清償日止，按年息5%計算之利息部分，為有理由，應予准許
    ；逾此部分之請求，為無理由，不應准許。從而，原審就超
    過上開應准許部分，為上訴人敗訴之判決，並為假執行之宣
    告，自有未洽，上訴人上訴意旨指摘原判決此部分不當，求
    予廢棄改判，為有理由，爰由本院廢棄改判如主文第二項所
    示。至於上開應准許部分，原審為上訴人敗訴之判決，並為
    假執行之宣告，核無不合。上訴人仍執陳詞，指摘原判決此
    部分不當，求予廢棄改判，為無理由，應駁回其上訴。又原
    審駁回被上訴人請求210,641元部分，核無違誤。被上訴人
    就此部分提起附帶上訴，指摘原判決此部分不當，求予廢棄
    改判，為無理由，應駁回其附帶上訴，其假執行之聲請亦失
    所附麗，應併駁回。
八、本件事證已臻明確，兩造其餘之攻擊或防禦方法及所用之證
    據，經本院斟酌後，認為均不足以影響本判決之結果，爰不
    逐一論列，附此敘明。
九、據上論結，本件上訴為一部有理由，一部無理由，附帶上訴
    為無理由，判決如主文。
中　　華　　民　　國　　111 　年　　9 　　月　　8 　　日
                            民事第六庭
                                審判長法  官  魏式璧
                                      法  官  賴文姍
                                      法  官  郭慧珊
以上正本證明與原本無異。
本件不得上訴。
中　　華　　民　　國　　111 　年　　9 　　月　　8 　　日
                                      書記官  李采芹